【裁判字號】    95,上易,260
【裁判日期】    950517
【裁判案由】    返還不當得利等
【裁判全文】
臺灣高等法院民事判決                 95年度上易字第260號
上  訴  人  乙○○
被  上訴人  甲○○
訴訟代理人  廖宜祥律師
上列當事人間請求返還不當得利等事件，上訴人對於中華民國95
年2月13日臺灣臺北地方法院93年度訴字第2176 號第一審判決提
起上訴，並為訴之追加，本院於95年5月3日言詞辯論終結，判決
如下：
    主      文
上訴駁回。
第二審訴訟費用由上訴人負擔。
    事      實
甲、上訴人方面：
一、聲明：
  (一)原判決廢棄。
  (二)被上訴人應給付上訴人新台幣（下同）527,863 元，並自起
    訴狀繕本送達翌日起至清償日止，按年息5 ％計算之利息。
    及自93年5月8日起，至終止使用上訴人所有座落於臺北市○
    ○段○○段518-2、557地號土地（下稱系爭土地）之日止，
    按月給付上訴人依原判決附表一所示之計算式金額，並自各
    應給付翌日起至清償日止按年息5％計算之利息。
  (三)第一、二審訴訟費用由被上訴人負擔。
二、陳述：除與原判決記載相同者外，補稱：
  (一)馮森、馮榮華、馮大山出具申請建照執照所需之土地使用權
    同意書，僅為「為石鑫堯等18人，擬在下列土地建築5層RC
    建築物乙棟業經同意，為申請建造執照特立此同意書為憑」
    該同意書有效性至領得建築物66使字第1464號使用執照時止
    。
  (二)被上訴人提出同棟4 樓蘇紅柑之預售屋買賣合約為證，為房
    屋預定買賣契約書，合約書中未言及土地持分移轉事宜，可
    見該項不動產買賣僅有房屋，沒有土地。
  (三)馮森、馮家崔等均係民國（下同）35年、36年過世，彼等不
    可能於65年與葉松柏簽立合建契約書，馮繼塗、馮櫻桃於94
    年8月3日94年度訴字第198 號返還不當得利事件中證稱並無
    與建商簽約，葉松柏出售之房屋並未包括座落之基地，被上
    訴人何來取得土地使用之權利？
  (四)臺灣臺北地方法院80年度重訴字第382 號判決為李日村律師
    詐害上訴人債權，該判決違背法令，對本件不生拘束之效力
    。
  (五)系爭土地相當於土地租金之不當得利計算，自79年12月13日
    起至93年5月7日起訴日止為527,863 元。債權自79年12月12
    日生效，上訴人於93年5月7日起訴，並未罹於15年時效。
  (六)上訴人係於77年3 月21日購買馮文秀之被繼承人馮佳崔之系
    爭土地，於79年11月13日購買馮繼塗土地，於80年12月16日
    購買馮櫻桃土地，係為解決土地、房屋產權不一致之紛爭，
    並不知原地主與葉松柏間合建事宜，並無權利濫用。
三、證據：除援用原審提出者外，補提臺北市○○區○○段一小
    段518-2地號土地謄本手抄本、同市區○○段○○段518地號
    抄錄自東園段441-2 地號土地謄本、土地使用權同意書、馮
    森繼承系統表、財團法人海峽交流基金會函各1 件，繼承權
    拋棄證書14件，64使字1464號使用執照1 件、最高法院86年
    台上字第2389 號判決節本1件、臺灣臺北地方法院80年度重
    訴字第382號判決1件、李日村律師與委任人馮文秀間委任契
    約書及聲請裁定假扣押狀、臺北市○○區○○段一小段0000
    -0000 地號82年7月14日土地登記謄本各1件（以上均為影本
    ）為證。
乙、被上訴人方面：
一、聲明：
  (一)上訴駁回。
  (二)第一、二審訴訟費用由上訴人負擔。
二、陳述：除與原判決記載相同者外，補稱：
  (一)上訴人就系爭土地之原地主與建商葉松柏合建乙情知之甚稔
    ，應受原地主與建商葉松柏合建契約之拘束，本於後手權利
    不能超越前手之法理，上訴人自不能享有超過前手即原地主
    之權利。
  (二)民法第425 條之1第1項規定，於房屋所有權人原有合法使用
    座落土地之所有權及地上權，而僅將房屋所有權或僅將土地
    所有權或地上權之全部或一部讓與他人，或將土地所有權或
    地上權及房屋所有權同時或先後讓與相異之人時，亦可類推
    適用。
  (三)依據最高法院52年台上字第1085號判例，債務人於受債權讓
    與通知時所得對抗讓與人之事由，皆得以對抗受讓人，不以
    狹義之抗辯權為限，而應廣泛包括凡足以阻止或排斥債權之
    成立、存續或行使之事由在內，據此，上訴人自應繼受原地
    主與建商葉松柏間合建契約之拘束。
三、證據：援用原審提出者為證。
丙、本院依職權向臺北市稅捐稽徵處萬華分處調查系爭房屋79年
    度至95年度之申報現值。
    理      由
甲、程序部分：
一、按訴之變更追加，非經他造同意，不得為之。但擴張或減縮
    應受判決事項之聲明者，不在此限。民事訴訟法第446 條、
    第255條第3款分別定有明文。
二、上訴人於原審訴之聲明為：(一)先位聲明：請求被上訴人給付
    535,90 1元，並自起訴狀繕本送達翌日起至清償日止，按年
    息5％計算之利息；及自93年5月13日起至終止使用上訴人所
    有坐落臺北市○○區○○路1小段518之2地號、557地號土地
    之日止，按月給付上訴人5,776 元，並自各應給付日翌日起
    至清償日止，按年息5 ％計算之利息。(二)備位聲明：請求被
    上訴人給付535,901 元，並自起訴狀繕本送達翌日起至清償
    日止，按年息5％計算之利息；及自93年5月13日起至終止使
    用上訴人所有坐落臺北市○○區○○路1小段518之2 地號、
    557 地號土地之日止，按月給付上訴人依原判決附表一所示
    之計算式金額，並自各應給付日翌日起至清償日止，按年息
    5％計算之利息（原審卷2第70頁）。嗣於本院減縮聲明請求
    被上訴人給付527,863 元，並自起訴狀繕本送達翌日起至清
    償日止，按年息5％計算之利息。及自93年5月8 日起，至終
    止使用上訴人所有座落於臺北市○○段○○段518-2 地號、
    557 地號土地之日止，按月給付上訴人依原判決附表一所示
    之計算式金額，並自各應給付翌日起至清償日止按年息5％
    計算之利息（本院卷第21頁）。係減縮應受判決事項之聲明
    ，核與上開規定無違，應予准許。
乙、實體部分：
一、上訴人起訴主張：被上訴人自67年4 月間起為台北市○○區
    ○○街73巷40弄2號2樓建物（下稱系爭房屋）之所有權人，
    惟系爭房屋並未取得其坐落基地台北市○○區○○段一小段
    518-2、557地號土地（系爭土地）所有權。嗣上訴人於79年
    間向系爭土地共有人之一馮森之繼承人馮繼塗購得系爭土地
    應有部分1/3 ，馮繼塗並將其就系爭土地所生權益之債權，
    自79年12月13日起讓與上訴人，上訴人並以93年11月22日準
    備(二)狀代通知被上訴人該債權讓與之事實。又上訴人於80年
    間向馮櫻桃購得系爭518-2地號土地應有部分3/18 ，馮櫻桃
    並將其就系爭518-2 地號土地所生權益之債權讓與上訴人，
    上訴人並以94年5月4日準備(四)狀代通知被上訴人有關上開馮
    繼塗、馮櫻桃債權讓與之事實。準此，被上訴人無法律上之
    原因，就其所有系爭房屋占用系爭土地而受利益，致上訴人
    受有損害，上訴人自得依民法第179 條之規定，請求其給付
    相當於地租之不當得利。系爭房屋經臺北市建築師公會鑑定
    結果，其專有部分占用518-2地號土地面積比例為15.25％即
    10.75 平方公尺（計算式為：141×15.25％×1/2＝10.75）
    ；占用557 地號土地面積比例為1.84％即2.51平方公尺（計
    算式為：409×1.84％×1/3＝2.51），依土地法第97 條第1
    項規定以土地申報總額之10％計算不當得利金，於本院減縮
    聲明求為判決：被上訴人應給付上訴人527,863 元，並自起
    訴狀繕本送達翌日起至清償日止，按年息5 ％計算之利息。
    及自93年5月8日起，至終止使用上訴人所有坐落於臺北市○
    ○段○○段518-2、557地號土地之日止，按月給付上訴人依
    原判決附表一所示之計算式金額，並自各應給付日翌日起至
    清償日止按年息5％計算之利息。
二、被上訴人則以：系爭土地原地主於66年間與建商葉松柏合建
    房屋，興建時原地主出具土地使用同意書，嗣葉松柏於67年
    2 月13日將系爭房屋及其坐落基地（系爭土地）應有部分出
    售予被上訴人，足見系爭房屋並非無權占用系爭土地。又系
    爭土地其上房屋，係五層樓房2 棟25戶之集合住宅，其使用
    執照之核發，依相關建築法規必須經基地所有人之同意，系
    爭土地核發建築執照及使用執照之過程，勢必經原地主之同
    意，且原地主於系爭土地所興建之集合住宅上分別依其與建
    商合建之比例分得數筆建物，足見原地主與建商間確實存在
    合建事實。則上訴人自原地主受讓系爭土地，本於後手權利
    不能大於前手之法理，當然承繼原地主與建商簽定合建契約
    之限制，自無於事隔27年後，再爰依不當得利請求。另系爭
    土地遲未辦理相關所有權移轉登記，乃因系爭土地部分地主
    之被繼承人馮森、馮佳崔因故未辦裡繼承登記，致全體共有
    人均未能協同辦理移轉登記手續，益見被上訴人向建商葉松
    柏購買系爭房屋，按其應有部分比例用益系爭土地，自非無
    權占有。又上訴人早已知悉系爭土地原地主與建商葉松柏間
    合建之事實，且在與系爭土地共有人之一馮文秀因交付地價
    補償費等事件纏訟多年後，始購買系爭土地應有部分，並進
    而據以提起本件訴訟，顯有違誠信，屬權利之濫用。再依最
    高法院48年台上字第1065 號判例及司法院大法官釋字第349
    解釋，共有人於其他共有人訂立共有物分割或分管之特約後
    ，縱將其應有部分轉讓與第三人，其分割或分管契約，對繼
    受人仍繼續存在，原地主與建商之合建契約，性質與分管契
    約無異，因此上訴人應繼受原地主於系爭土地上與建商合建
    之義務。再上訴人繼受系爭土地而取得共有人地位，應繼受
    請求權之消滅時效，其不當得利請求權已罹於15年而消滅，
    被上訴人援引民法第14 4條規定而為抗辯並拒絕給付。綜上
    ，上訴人爰依不當得利規定為本件請求，為無理由。退步言
    ，縱認上訴人得請求不當得利，上訴人至93年4 月29日始取
    得系爭土地應有部分3/18，其請求自80年12月16日起算13年
    又4.5 個月之不當得利，亦屬無理。又系爭518之2地號土地
    上訴人應有部分3/18，面積為23.5平方公尺，扣除每戶應有
    部分，僅有7.37平方公尺，再以基地建物戶數平均為1.3 平
    方公尺，依台北市出租土地出租租金計收基準或國有財產局
    計價方式，每月租金應為152元等語，資為抗辯。
三、兩造不爭執之事項：
    被上訴人於67年3 月間購得系爭房屋，惟其並未取得系爭房
    屋所坐落基地即系爭土地應有部分之所有權，上訴人於79年
    間向系爭土地原地主之一馮森之繼承人馮繼塗購得系爭土地
    應有部分1/3，雙方並於93年11月9日公證債權讓與協議書，
    約定馮繼塗將其對系爭土地所生權益之債權，自79年12月13
    日起讓與上訴人；另於80年間向共有人之一馮櫻桃（馮張絨
    之繼承人）購得系爭518之2地號土地應有部分3/18，雙方並
    於94年4 月26日公證權利讓與協議書，約定馮櫻桃將其對系
    爭518之2地號土地所生之一切權利（包含物權及債權），自
    80 年12月16日起全部讓與上訴人。
四、本件爭點為：被上訴人所有系爭房屋使用系爭土地，有無正
    當權源？是否構成不當得利？
五、經查：被上訴人辯稱其於67年2 月13日向建商葉松柏購買系
    爭房屋及其坐落之系爭土地應有部分，被上訴人僅登記為房
    屋所有權人，坐落土地應有部分因部分共有人馮森、馮佳崔
    因故未辦理繼承登記，致全體共有人未能協同辦理所有權移
    轉登記，故被上訴人未取得系爭土地應有部分之所有權等情
    ，有系爭房屋建物登記謄本（原審卷1第61頁）、系爭土地
    登記謄本（原審卷1第84頁至第86頁）、系爭房屋同棟4樓所
    有權人蘇紅柑（改名為蘇聖惠）與建商葉松柏間房屋預定買
    賣契約書（原審卷1 第70頁至第78頁）附卷可稽，與證人蘇
    紅柑於原審之證稱：「我是六十六年十月與葉松柏簽約購買
    東園街七十三巷四十弄二號四樓的房屋。我與被告是鄰居，
    被告住二樓，被告也是向葉松柏買的。當初買是土地與房屋
    一起買，只有簽一份契約‧‧‧。」、「（問：契約書是寫
    房屋買賣為何說房屋與土地一起買？）第五條是寫房屋土地
    總價。結果建商只有給我們房屋權狀土地一直都沒有辦法過
    戶給我們。我一直到土地無法過戶也找不到建商時才知道土
    地有問題，石姓地主說土地有糾紛，不願過給我們。」（原
    審卷1第98頁至第99頁），及原法院80年度重訴字第382號確
    定判決記載之事實，略以：64年間，馮繼塗、馮文秀、石朝
    枝、石光炎提供其所有坐落臺北市○○區○○段一小段557
    、517、518地號（系爭518-2地號係分割自518地號，本院卷
    第32頁）三筆土地之應有部分全部連同其他土地共有人與建
    主葉松柏出資合建五層住宅公寓共60戶，建主葉松柏再將其
    興建之房屋及土地分別以其名義或以其指定人之名義價售予
    他人，嗣公寓興建完竣，並經辦畢房屋總登記，由購買者取
    得房屋產權，惟土地部分因部分地主之輩繼承人馮森、馮佳
    崔迄未辦理繼承登記，致全體土地共有人，均未偕同辦理移
    轉登記手續，致購買者無法取得應得之土地所有權（本院卷
    第112頁至第122頁），互稽符合，且系爭土地上房子蓋好後
    ，土地部分都沒有過戶給房屋所有權人，為兩造所不爭執（
    本院卷第125 頁）。以上事實，亦與臺灣臺北地方法院檢察
    署檢察官81年度偵字第2320號不起訴處分書（原審卷1 第82
    頁至背面）、臺灣高等法院檢察署82年議字第730 號處分書
    （原審卷1第80頁至第81頁）、原法院82年度重訴字第506號
    判決（原審卷1 第126頁至第142頁）、臺灣高等法院83年度
    重上字第95號判決（原審卷1 第144頁至第157頁）、最高法
    院84年度台上字第1238號判決（原審卷1 第159頁至第165頁
    ）、臺灣臺北地方法院檢察署檢察官82年度偵字第14248 號
    不起訴處分書（原審卷1 第166至第168頁）、臺灣高等法院
    檢察署84年議字第351號處分書（原審卷1第169頁至第176頁
    ）所涉情節大致相符，並經原審調閱原法院82年度重訴字第
    506 號上訴人與馮文秀間交付地價補償費事件全卷、原法院
    80年度重訴字第382 號購買戶范楊炳等人與包含葉松柏、馮
    繼塗等在內之人間土地所有權移轉登記事件案卷，原法院94
    年度訴字第198 號案卷及其所調閱系爭合建使用執照資料及
    系爭土地日據時期迄今土地登記簿謄本及其異動索引表及82
    年萬華字第8400號等33件登記申請案資料，查明屬實。是可
    認原地主提供系爭土地與建商葉松柏合建房屋，彼此按約定
    各分得房屋及其坐落土地應有部分，建商葉松柏所分得房屋
    係有使用系爭土地之權源是實。又上開原法院80年度重訴字
    第382號土地所有權移轉登記案件業已確定（本院卷第131頁
    ），該判決所依據之事實係經建商葉松柏與原地主之一馮森
    之繼承人馮繼塗到場陳述明確（本院卷第116頁至第118頁）
    ，上訴人主張上開判決有違背法令之處不應受拘束等語，不
    足可採。
六、按土地與房屋為各別之不動產，各得單獨為交易之標的，且
    房屋性質上不能與土地使用權分離而存在，亦即使用房屋必
    須使用該房屋之地基，故土地及房屋同屬一人，而將土地及
    房屋分開同時或先後出賣，其間雖無地上權設定，然除有特
    別情事，可解釋為當事人之真意，限於賣屋而無基地之使用
    外，均應推斷土地承買人默許房屋承買人繼續使用土地。又
    土地及其土地上之房屋同屬一人所有，而僅將土地或僅將房
    屋所有權讓與他人，或將土地及房屋同時或先後讓與相異之
    人時，土地受讓人或房屋受讓人與讓與人間或房屋受讓人與
    土地受讓人間，推定在房屋得使用期限內，有租賃關係。民
    法第425 條之1第1項前段定有明文。其立法理由謂：「僅將
    土地或僅將房屋所有權讓與他人，或將土地及房屋同時或先
    後讓與相異之人時，實務上見解，除有特別約定外，應推斷
    土地受讓人默許房屋受讓人繼續使用土地，但應支付相當代
    價，故其法律關係之性質，當屬租賃。」足見出讓人將土地
    及房屋單獨出讓或出讓與相異之人時，該房屋所有權人即得
    於房屋得使用期限內，繼續「合法使用」該房屋所坐落之土
    地。除別有約定外，縱該房屋所有權人須支付相當之對價，
    非可當然「無償使用」該土地，然仍不影響其對於房屋坐落
    土地之「有權使用」，即無不當得利或侵權行為之可言。此
    項規定，於房屋所有權人原有合法使用坐落土地之所有權及
    地上權，而僅將房屋所有權或僅將土地所有權或地上權之全
    部或一部讓與他人，或將土地所有權或地上權及房屋所有權
    同時或先後讓與相異之人時，亦可類推適用（最高法院48年
    台上字第1457號判例、93年台上字第1328號判決要旨參照）
    。是以，建商葉松柏於67年2 月13日將系爭房屋出賣並移轉
    所有權登記予被上訴人，上訴人於79年、80年間自原地主之
    一馮森之繼承人馮繼塗及共有人之一馮櫻桃取得系爭土地應
    有部分，可類推適用民法第425條之1規定，即土地及其土地
    上之房屋非屬同一人所有，房屋所有權人原有合法使用坐落
    土地之所有權，將土地所有權及房屋所有權先後讓與相異之
    人時，房屋所有權人（即被上訴人）仍具有原有合法使用坐
    落系爭土地之權源。且房屋受讓人具有原有合法使用坐落土
    地之權源，並不以土地受讓人知悉使用權源存在與否為要件
    ，亦即，為求房屋所有權與基地利用權一體化，並基於房屋
    既得使用權之保護之考量，調和土地與建物之利用關係，房
    屋原有合法使用土地之權源，嗣後分別讓與不同人時，揆諸
    上開說明，即可類推適用。上訴人主張不知悉建商與地主合
    建事宜故不受拘束云云，尚非可採。又上訴人主張系爭土地
    上建築房屋之土地使用權同意書，有效性僅至領得建築物使
    用執照時止、建商葉松柏與蘇紅柑間房屋預定買賣契約書僅
    買賣房屋等語，均不影響被上訴人有繼續使用系爭土地應有
    部分之權源。
七、被上訴人所有系爭房屋既有使用坐落系爭土地之合法權源，
    詳上述，則上訴人主張被上訴人不付任何代價而使用上訴人
    所有系爭土地，被上訴人財產消極的減免其應支付使用該土
    地之代價之利益，應依不當得利規定返還於上訴人，為不足
    採。
八、原地主提供系爭土地與建商葉松柏合建房屋，該房屋具有使
    用系爭土地之權利，嗣建商葉松柏出賣予被上訴人系爭房屋
    ，仍有使用原地主所有系爭土地之合法權源，其後上訴人取
    得系爭土地之應有部分不影響被上訴人所有系爭房屋使用系
    爭土地之權利，是上訴人主張被上訴人無法律上原因受有利
    益，請求被上訴人返還相當於租金之不當得利，自非有據，
    不應准許。
九、綜上所述，上訴人主張被上訴人所有系爭房屋為無法律上原
    因占有上訴人所有系爭土地受有不當得利，為不足採，被上
    訴人抗辯系爭房屋係有合法權源使用系爭土地為可採。從而
    ，上訴人主張本於不當得利法律關係，請求被上訴人給付相
    當於租金之不當得利為無理由，不應准許。原審為上訴人敗
    訴之判決，及駁回其假執行之聲請，並無不合。上訴意旨指
    摘原判決不當，求予廢棄改判，為無理由，應予駁回。
十、本件事證已臻明確，兩造其餘攻擊防禦方法及未經援用之舉
    證，經審酌核與本件判決結果不生影響，不再一一論述，附
    此敘明。
十一、據上論結，本件上訴為無理由，依民事訴訟法第449條第1
      項、第78條，判決如主文。
中    華    民    國    95    年    5     月    17    日
                  民事第二庭  審判長法  官  吳謙仁
                                    法  官  蘇瑞華
                                    法  官  李瓊蔭
正本係照原本作成。
不得上訴。
中    華    民    國    95    年    5     月    18    日
                                    書記官  王才生


司法院資訊處製作；財團法人民間司法改革基金會備份。
